【裁判字號】    95,上訴,752
【裁判日期】    950731
【裁判案由】    強盜等
【裁判全文】
臺灣高等法院高雄分院刑事判決         95年度上訴字第752號
上  訴  人  臺灣高雄地方法院檢察署檢察官
被      告  甲○○
選任辯護人  徐文彬  律師
上列上訴人因被告強盜等案件，不服臺灣高雄地方法院94年度訴
字第3969號中華民國95年3 月1 日第一審判決（起訴案號：臺灣
高雄地方法院檢察署94年度偵字第22870 號），提起上訴，本院
判決如下：
     主  文
上訴駁回。
     事  實
一、甲○○於94年10月4 日凌晨5 時許，飲酒後駕駛車牌號碼01
    37-HT 號自小客車，前往高雄市○○區○○路70號國立中山
    大學（下稱中山大學），將上開自小客車停放於中山大學女
    子宿舍翠亨L 棟後方停車場入口處，嗣於同日5 時40分許，
    見乙○○獨自1 人騎乘車牌號碼YDX-952 號普通重型機車進
    入該停車場，因甲○○甫於同日凌晨某時與其妻發生爭吵，
    心情不佳想發洩情緒，遂基於以強暴、脅迫妨害人行使權利
    之犯意，尾隨乙○○進入前開停車場，並趁乙○○正在停放
    機車時，自後方以雙手摀住乙○○之眼、口部位，向乙○○
    稱：「妳不要反抗，否則後果自行負責」等語，乙○○因而
    不敢動彈、反抗，任令甲○○將其置於前開機車上之背包1
    個（內有化妝包、藥包、隨身碟各1 個、記事本2 本、內裝
    現金新台幣（下同）5,000元之牛皮紙袋1 個、內裝現金500
    元之錢包1 個、郵局金融卡、特力屋VIP 卡、中山大學學生
    證、行車執照、機車駕駛執照、國民身分證、健保卡、中國
    信託商業銀行信用卡各1 張等物）、機車鑰匙及機車大鎖鑰
    匙各1 支取走，甲○○以此強暴、脅迫之方式妨害乙○○對
    上開物品行使所有權及自由行動之權利。甲○○取走上開物
    品後，隨即駕駛前開自小客車，沿中山大學女子宿舍翠亨L
    棟後方道路由北往南方向逃逸。嗣甲○○因酒後駕車，操控
    力、反應力均降低，致在前開道路上撞及路旁之樹叢，所駕
    自小客車停在樹叢與道路中間，甲○○於是在車內翻看背包
    內財物，並隨手將背包內之隨身碟1 個、內裝有5,000 元之
    牛皮紙袋、藥包及部分證件、卡片丟棄於附近草叢（被訴酒
    後駕車部分已經原審判決確定）。嗣於同日5 時50分許，經
    警會同乙○○在該處查獲，並於上開自小客車行李箱及甲○
    ○身上扣得乙○○所有之現金500 元、部分證件、卡片、背
    包、化妝包、記事本、錢包、鑰匙等物，及於附近草叢內扣
    得乙○○所有之藥包、內裝現金5000元之牛皮紙袋、其餘證
    件、卡片等物（上開物品均已發還乙○○）。
二、案經高雄市政府警察局鼓山分局移請臺灣高雄地方法院檢察
    署檢察官偵查起訴。
     理  由
壹、證據能力方面：
一、證人即告訴人乙○○曾於94年10月21日檢察官偵查中到庭具
    結作證，其向檢察官所為之言詞陳述，並無證據證明有何顯
    不可信之情況，且與待證事實相關，是證人乙○○上開言詞
    陳述，依刑事訴訟法第159 條之1 第2 項規定，得為證據。
二、卷附酒精濃度測試單、刑法第185 條之3 案件測試觀察紀錄
    表、高雄市政府警察局舉發違反道路交通管理事件通知單、
    執行交通違規移置保管車輛收據、乙○○出具之贓物認領保
    管單各1 紙，均屬被告以外之人於審判外之書面陳述，公訴
    人、被告及辯護人就上開書面陳述，於原審審判程序均一致
    同意作為證據（見原審第59頁審判筆錄所載），本院審酌該
    等書面陳述作成之情形均屬正常，並無任何不當之情形，且
    與待證事實有關聯性，認適當作為證據，故上開書面陳述依
    刑事訴訟法第159 條之5 第1 項規定，均具有證據能力。
貳、實體方面：
一、訊據被告甲○○（下稱被告）對於在上開時、地飲酒後駕車
    、強行取走被害人乙○○財物等事實均坦承不諱，惟辯稱：
    伊在被害人進入上開停車場前就已經在停車場內，當時是用
    左手1 隻手摀住乙○○的嘴巴云云。
二、經查：
  (一)被告對於在上開時、地，從被害人乙○○後方用手摀住其臉
    部、向告訴人稱：「妳不要反抗，否則後果自行負責」等語
    之方式強行取走告訴人財物之事實坦承不諱，稽諸證人即被
    害人乙○○於偵訊、原審及本院審理時均曾具結證稱：94年
    10月4 日5 時40分許伊要回宿舍，去宿舍停車場停車，看到
    1 名男子（即被告）將1 輛黑色自小客車停在入口，伊進入
    停車場停車時，被告也把車開進停車場，伊正在停車時，被
    告從後面用雙手摀住伊的眼睛、嘴巴，幾乎把伊整個臉都摀
    住，並說「妳不要反抗，否則後果自行負責」，伊會害怕，
    不敢掙扎反抗，然後被告就拿走伊掛在機車上的包包和插在
    車上之車鑰匙，包包裡的東西大致就是伊領回之物品，但還
    有1 個隨身碟被搶走沒找到，被告搶走東西後就開車往停車
    場旁邊的小路進去，該小路盡頭是死路，伊被搶之後馬上報
    警，警察大概過了5 分鐘就到場，伊和警察進去那條小路找
    ，約5 分鐘就找到被告，被告坐在車上，汽車卡在路和樹中
    間等語（見偵卷第52頁、第53頁、原審卷第48至54頁、本院
    95 年7月5 日審判筆錄），其對於被告先停在停車場入口，
    再尾隨其進入停車場內，及其眼睛、嘴巴均遭被告以雙手摀
    住等節，前後證述情節一致，並無瑕疵可指，且證人乙○○
    與被告素不相識，雙方並無仇恨，亦據被告及證人乙○○分
    別供述、陳述在卷（見偵卷第12頁、第15頁），衡情證人乙
    ○○實無虛構案件發生經過，指證被告之動機及必要，從而
    ，可認證人乙○○關於本件案件發生經過情形之證述與事實
    相符，堪予採信。此外，復有證人乙○○出具之贓物認領保
    管單1 紙附卷可考，被告確以犯罪事實欄所示方式妨害證人
    乙○○自由行動之權利及強行取走其上開財物無訛。
  (二)被告之辯護人雖辯稱被告於強取告訴人財物時已嚴重酒醉，
    影響其判斷能力，有精神耗弱之情形云云。然證人乙○○曾
    於原審證述：被告摀住我，拿走財物時，外表看起來正常，
    身上有酒味，被告拿走我包包走到他車上時，走路情形正常
    ，這段路大約10幾公尺，但是路是彎的，所以我只看到前半
    段等語（見原審卷第52、53頁），另證人即至現場查獲被告
    之員警陳志宏於原審亦具結證稱：伊同事騎機車載著被害人
    先找到被告，伊同事不敢靠近，伊隨後抵達之後，就掏槍請
    被告下車，被告下車後，伊問被害人被告是不是搶妳的那個
    人，被害人說是，伊就問被告是不是有搶被害人的皮包，被
    告說是，伊問東西呢，被告說有些東西在車上，有些東西在
    草叢，就打開車子後置物箱把贓物交出來，再帶伊及被害人
    去大概距離車子5 公尺的草叢把剩下的東西找出來等語（見
    原審卷第55頁）。則被告於同日1 時許至3 時許間固曾飲酒
    ，惟依據證人乙○○、陳志宏前開所述，被告於強取證人乙
    ○○財物時行動尚屬正常，為警查獲時對於取得之財物何在
    亦能回答，且被告於警詢、偵訊及原審審理時均能清楚描述
    犯案經過，並於原審準備程序時供稱自己是因為與太太爭吵
    ，心情不好才會故意犯案，想說這樣自己會被關起來，讓太
    太見不到自己，以此報復她等語（見原審卷第20頁），顯見
    其強取證人乙○○財物時意識清晰，清楚知悉自己做了哪些
    行為，亦知悉自己所為係屬犯罪行為，故被告妨害證人乙○
    ○自由行動之權利、強取財物時並無因酒醉而精神耗弱之情
    形無疑。辯護人上開辯解不足採信，此部分事證明確，被告
    以強暴、脅迫妨害乙○○行使所有權及自由行動之權利之犯
    行堪予認定。至辯護人於原審雖曾聲請將被告送精神鑑定，
    以判斷其犯本件強制罪時是否已達精神耗弱程度，惟因本件
    待證事實已臻明確，無再調查之必要，爰不予將被告送精神
    鑑定。
  (三)公訴意旨固指稱被告於上開時、地係意圖為自己不法之所有
    ，尾隨告訴人進入停車場後，即趁告訴人正在停放機車時，
    自後方以雙手摀住告訴人之眼、口，喝令告訴人不要反抗，
    否則後果自行負責，以此強暴方式至使告訴人不能抗拒後，
    強行取走告訴人置於機車上之前開財物，得手後旋即駕車逃
    逸云云，因認被告前開所為應係犯刑法第328 條第1 項之強
    盜罪。惟此為被告所否認，辯稱：伊沒有要取得告訴人那些
    財物之意思，只是因為當天凌晨伊和太太爭吵，心情不佳，
    才會把告訴人財物拿走發洩情緒，並報復太太等語。按刑法
    上之強盜罪，以有為自己或第三人不法所有之意圖為構成要
    件之一，若奪取財物係基於他種目的，而非出於不法所有之
    意思者，縱其行為違法，要不成立強盜罪（最高法院21年上
    字第18號著有判例可資參照）。查證人乙○○曾於原審審理
    時證稱：裝現金5,000 元之牛皮紙袋及該5,000 元，還有一
    些卡和證件等都是在樹叢裡找到的，其餘一些證件和現金50
    0 元是在被告身上、車上找到的等語（見原審卷第52頁），
    另證人陳志宏於原審亦證稱：查獲被告後，被告說有些東西
    在車上，有些東西在草叢，草叢裡的東西是他從車窗丟出去
    的，並說丟到草叢裡的東西包括一些卡片，還有1 個牛皮紙
    袋裡面有錢，多少錢沒有說，伊起出牛皮紙袋後，算一算，
    被害人說還少500 元，伊問被告身上還有什麼，被告從身上
    拿出一疊錢大約有1 萬多元，他算一算，說多了1 張500 元
    ，伊問這500 元是誰的，被告說他不清楚等語（見原審卷第
    55、56頁）。則被告若係出於為自己或第三人不法所有之意
    圖，始強行取走告訴人上開財物，其於發現牛皮紙袋內有現
    金時，應會將現金留下，不致將牛皮紙袋連同內裝之現金5,
    000 元隨便棄置於路邊草叢內，參以被告於取走告訴人上開
    財物時，曾向告訴人稱「會將證件寄回」等語，業據證人乙
    ○○證述明確（見偵卷第14頁），足見被告所辯其沒有要取
    得告訴人上開財物之意思，只是因為當天凌晨甫與其妻發生
    爭吵，心情不佳，才會拿走告訴人財物發洩情緒、報復其妻
    等語尚堪採信。至前開告訴人所有之現金500 元、背包、一
    些證件等物品雖係於被告身上或車上查獲，惟若被告係基於
    不法所有之意圖將該等物品留下，衡情應無將價值較高之現
    金5,000 元丟棄之理，是尚難僅因被告身上或車上仍留有前
    開現金500 元、背包、一些證件等物品，即認被告係出於不
    法所有之意圖而強行取走告訴人之財物。此外，復查無其他
    積極證據足資認定被告係出於為自己或第三人不法所有之意
    思，始強行取走告訴人之財物，揆諸前揭判例要旨，被告上
    開行為自與強盜罪之構成要件有間，從而，公訴意旨指稱被
    告上開行為係犯強盜罪云云，尚不足採，附此敘明。
三、按刑法第302 條之妨害自由罪，既係以私行拘禁為其非法剝
    奪人行動自由之例示，則本罪在性質上，其行為自須持續相
    當之時間，始足當之，倘若其目的在使人行無義務之事，僅
    有瞬間之拘束，則屬同法第304 條之範圍，不構成上開剝奪
    行動自由罪（最高法院75年度台上字第6857號判決可供參照
    ）。查被害人乙○○於原審審理時曾證稱：被告雙手摀住我
    的臉，停了一點點時間再叫我不要反抗，否則結果自行負責
    ，接著1 隻手繼續摀住我的臉，1 隻手拿走我的包包及鑰匙
    ，然後就走了，被告要走的時候才放開我等語（見原審卷第
    50頁），由告訴人所述案件發生經過可知，被告以摀住被害
    人臉部、稱「妳不要反抗，否則後果自行負責」之方式，妨
    害告訴人行動自由之時間十分短暫，未達刑法第302 條第1
    項「剝奪行動自由」之程度，應僅構成同法第304 條第1 項
    強制罪。是核被告所為，係犯刑法第304 條第1 項強制罪。
    公訴意旨雖認被告強行取走告訴人財物之行為係犯刑法第32
    8 條第1 項強盜罪，然被告取走告訴人上開財物，並非出於
    不法所有之意圖，已如前述，其所為並不構成強盜罪，公訴
    意旨認被告所為係犯刑法第328 條第1 項強盜罪，容有未恰
    ，惟其基本事實同一，本院自應予以審理，並變更起訴法條
    。
四、原審認被告罪證明確，因而適用刑法第304 條第1 項、（修
    正前）刑法第41條第1 項前段，（修正前）罰金罰鍰提高標
    準條例第1 條前段、第2 條等規定，並審酌被告僅因甫與其
    妻發生爭吵，心情不佳，即於飲酒後以強行取走告訴人財物
    之方式發洩情緒，妨礙告訴人行使所有權、自由行動之權利
    ，並使告訴人精神上受到驚嚇，行為實有不當，惟念其並無
    經法院論罪科刑之前科，有臺灣高等法院被告前案紀錄表在
    卷可參，犯後坦承強取他人財物之犯行，態度堪稱良好，所
    取走之物品幾已全數由告訴人領回等一切情狀，量處有期徒
    刑5 月，並諭知如易科罰金以300 元折算一日。其認事用法
    ，核無不合，量刑亦屬允當。公訴人上訴意旨仍認被告所為
    係觸犯強盜罪嫌，而指摘原判決不當，並無理由，應予駁回
    。
五、按行為後法律有變更者，適用行為時之法律。但行為後之法
    律有利於行為人者，適用最有利於行為人之法律，刑法第2
    條第1 項定有明文。本件被告行為時之刑法第41條第1 項前
    段規定：「犯最重本刑為5 年以下有期徒刑以下之刑之罪，
    而受6 個月以下有期徒刑或拘役之宣告，因身體、教育、職
    業、家庭之關係或其他正當事由，執行顯有困難者，得以1
    元以上3 元以下折算一日，易科罰金。」又被告行為時之易
    科罰金折算標準，修正前罰金罰鍰提高標準條例第2 條前段
    （現已刪除）規定，就其原定數額提高為100 倍折算1 日，
    則本件被告行為時之易科罰金折算標準，應以銀元300 元折
    算1 日，經折算為新臺幣後，應以新臺幣900 元折算為1 日
    。惟95年7 月1 日修正公布施行之刑法第41條第1 項前段則
    規定：「犯最重本刑為五年以下有期徒刑以下之刑之罪，而
    受六個月以下有期徒刑或拘役之宣告者，得以新臺幣一千元
    、二千元或三千元折算一日，易科罰金。」比較修正前後之
    易科罰金折算標準，以95年7 月1 日修正公布施行前之規定
    ，較有利於被告，則應依刑法第2 條第1 項前段，適用修正
    前刑法第41條第1 項前段規定，定其折算標準，合此敘明。
六、被告被訴酒後駕車涉犯刑法第185 條之3 之罪部分，已經原
    審判處罪刑在案，檢察官未於法定期間提起上訴，此部分已
    經判決確定，並經原審送執行在案，有臺灣高雄地方法院檢
    察署函在卷為憑（見原審卷第82頁），檢察官於本院審理時
    誤就此部分再行上訴，顯非適法，自無再予論敘之必要，僅
    此敘明。
據上論斷，應依刑事訴訟法第368條，判決如主文。
本案經檢察官姜麗儒到庭執行職務。
中    華    民    國    95    年    7     月    31    日
                  刑事第七庭    審判長法  官   莊飛宗
                                      法  官   曾逸誠
                                      法  官   黃三友
以上正本證明與原本無異。
檢察官如不服本判決應於收受本判決後10日內向本院提出上訴書
狀，其未敘述上訴理由者，並得於提起上訴後10日內向本院補提
理由書狀（均須按他造當事人之人數附繕本）「切勿逕送上級法
院」。
中    華    民    國    95    年    8     月    1     日
                                      書記官   黃玉珠
附錄本判決論罪科刑法條：
中華民國刑法第304條第1項
以強暴、脅迫使人行無義務之事或妨害人行使權利者，處3 年以
下有期徒刑、拘役或300 元以下罰金。


司法院資訊處製作；財團法人民間司法改革基金會備份。
